臺灣臺北地方法院民事判決　九十一度訴字第一○九三號
　　原　　　告　乙○○
　　訴訟代理人　甲○○
　　　　　　　　丁○○
　　被　　　告　戊○○
　　　　　　　　丙○○
右當事人間請求塗銷不動產所有權移轉登記事件，本院判決如左：
    主      文
原告之訴駁回。
訴訟費用由原告負擔。
    事      實
甲、原告方面：
  一、聲明：
    (一)撤銷被告間關於座落台北市○○段○○段二七一地號、面積三七五平方公尺、
      應有部分萬分之三八０、門牌號碼台北市○○○路○段一０三巷十九號三樓之
      本國式加強磚造高樓大廈之一棟（以下簡稱系爭房地）買賣契約，並塗銷前開
      房地所有權移轉登記。
    (二)訴訟費用由被告負擔。
  二、陳述：
    (一)緣被告丙○○向原告借款新台幣（下同）五十萬元，並交付面額各為三十萬元
      、二十萬元之支票，詎屆期未獲兌現，嗣於民國（下同）九十年五月三十日具
      狀聲請假扣押，並於同年五月三十一日經本院以九十年度裁全字四六二八號民
      事裁定為被告供擔保後，得對被告之財產為假扣押，合先敘明。
    (二)系爭房地為被告即債務人丙○○所有於九十年五月十五日以價款壹佰肆拾捌萬
      貳仟元款項賣給被告戊○○，然被告丙○○在台灣中小企業銀行之甲種支票帳
      戶於九十年三月七日被拒絕往來，有票據交換所通知單可稽，旋經原告催告被
      告丙○○償還借款，但均未獲支付，甚至於九十年五月十五日基於通謀以假買
      賣之方式將系爭房地移轉予被告戊○○，並於同年五月三十日辦妥所有權移轉
      登記，是基於撤銷被告間之買賣行為並塗銷其所有權移轉登記，為此請求判決
      如訴之聲明。
    (三)對被告抗辯之陳述：依被告間之離婚協議書上附註條款登記為台北市○○○路
      ○段一０三巷十號三樓房屋以贈與之方式，贈送被告戊○○，惟卻於九十年五
      月三十日辦理以買賣行為作為不動產所有權移轉登記之事由，再者依不動產買
      賣契約書內當事人並未親自簽名，顯見被告所為通謀虛偽之假買賣。
  三、證據：提出支票暨退票理由單、系爭土地、建物登記謄本、本院九十年裁全字
      第四六三八號民事裁定、九十年四月三十日離婚協議書、借據貳紙、歸戶財產
      查詢清單等影本為證，並聲請傳訊證人王秋淑。
乙、被告方面：
  (甲)、被告戊○○部分：
    一、聲明：原告之訴駁回。
    二、陳述：
      (一)原告主張被告丙○○係以假離婚方式將系爭房地以買賣方式過戶於被告戊○
        ○，與事實不符，因被告間確實於九十年四月三十日協議離婚，並於九年五
        月中旬至戶政事務辦理離婚登記九十年五月十五日辦理系爭房地移轉手續，
        且於九十年五月三十日完成過戶登記，而系爭房地向銀行貸款金額高於其價
        值，實不構成以假買賣行為脫產之必要性及理由。
      (二)又系爭房地於九十年五月三十日前，登記於被告丙○○名下、連帶保證人為
        被告戊○○，因被告丙○○無償還及繳息能力，才將此不動產移轉至被告戊
        ○○名下，並無不當之授受。
      (三)被告戊○○與原告間並無借貸關係，原告自應向借款人及發票人請求履行債
        務，不應向被告戊○○求償。
    三、證據：提出九十年四月三十日離婚協議書、九十年五月十五日不動產買賣契
        約書、系爭房地權狀、富邦商業銀行存提記錄單、存摺、華南商業銀行房屋
        擔保借款繳息清單等影本為證。
  (乙)、被告丙○○部分：
      被告未於言詞辯論期日到場，亦未提出書狀作何聲明或陳述。
丙、本院依職權向台北市松山地政事務所調取九十年松山字第七七一二號登記申請案
    全部資料。
    理      由
甲、程序方面：
  一、本件被告丙○○未於言詞辯論期日到場，無民事訴訟法第三百八十六條所列各
      款情形，依原告之聲請，由其一造辯論而為判決。
  二、查依原告起訴所主張「原因之事實」為被告戊○○與案外人丙○○間於九十年
      五月十五日所簽訂之不動產買賣契約乃通謀意思表示之行為，為此請求撤銷買
      賣行為（即債權行為）及物權行為（即移轉系爭房地之物權意思表示），然按
      依原告所述原因之事實，為被告戊○○與丙○○間訂立之契約，為雙方通謀而
      為虛偽意思表示，其主張如果屬實，依民法第八十七條第一項規定本屬當然無
      效，但法院就就原告所主張起訴原因之事實判斷其法律上之效果故不受原告所
      述法律上見解之拘束，且揆諸原告於起訴狀內所記載之訴之聲明為「撤銷被告
      間系爭房地買賣契約，並塗銷前開房地所有權移轉登記」；茲因虛偽買賣乃雙
      方通謀而為虛偽意思表示，依民法八十七條第一項規定其買賣當然無效，與得
      撤銷之法律行為經撤銷始視為自始無效者有別，故虛偽買賣雖屬意圖避免強制
      執行，但非民法第二百四十四條所謂債權人得聲請法院撤銷之債務人之行為（
      見最高法院五十年台上字第五四七號判例意旨甚明），嗣經本院於第一次言詞
      辯論時即闡明其請求依據之「原因事實」為何後陳述：因為系爭房地本來登記
      予被告丙○○，現已過戶予被告戊○○，故訴請撤銷並塗銷該所有權之移轉登
      記等語，旋並具狀表示追加丙○○為被告且引用民法第二百四十四條債權人之
      撤銷權之規定，聲請本院依法撤銷被告間之買賣行為及塗銷所有權之移轉登記
      ，是基於訴訟主體處分權之行使，本院自應審究之訴訟標的及其原因事實，應
      以被告間於九十年五月十五日所簽訂之系爭房地買賣行為之有償行為是否有害
      原告之債權，而基於民法第二百四十四條之撤銷訴權為請求權基礎提起本件訴
      訟，合先敘明。
乙、實體方面：
  一、原告起訴主張被告丙○○積欠伊五十萬元，屢經催討均未獲清償，詎被告丙○
      ○與戊○○即基於通謀虛偽之意思表示成立假買賣，並將系爭房地移轉登記予
      被告戊○○，為此基於民法第二百四十四條之規定「撤銷」被告間之買賣行為
      並塗銷其所有權移轉登記等語。
  二、被告戊○○則以並與被告丙○○間簽訂有系爭房地買賣契約，由伊概括承受系
      爭房地之抵押債務，並按月支付利息，自無通謀成立假買賣之情形等語，資為
      抗辯。
  三、經查原告起訴主張被告丙○○積欠其借款五十萬元未獲清償，竟於九十年五月
      十五將就系爭房地出售予被告戊○○，並於九十年五月三十日辦妥所有權移轉
      登記之事實，業據其提出借據貳紙、支票肆紙、系爭房地登記謄本等影本為證
      ，復經證人即被告丙○○之受僱人王秋淑到庭證述：被告丙○○確實向原告借
      款五十萬元等語（見本院九十一年八月一日言詞辯論期日自明），並經本院依
      職權向台北市松山地政事務所調取九十年松山字第七七一二號登記申請案全部
      資料參照，堪信原告此部分主張為真實，茲兩造有爭執者為被告間就系爭房地
      之買賣行為是否有損害於原告之權利乙節？分述如下：
  四、按債權人依民法第二百四十四條第二項規定行使撤銷訴權，須以債務人於行為
      時，明知損害於債權人之權利，受益人於受益時，亦知其情事者為要件，若債
      務已屆清償期，債務人就既存債務為清償者，固生減少積極財產之結果，但同
      時亦減少其消極財產，於債務人之資力並無影響，不得指為民法第二百四十四
      條第一項或第二項之詐害行為；查系爭房地確實曾於八十四年十月十八日向華
      南商業銀行以抵押貸款方式借得三百六十四萬元，每月均需繳納利息約二萬餘
      元等情，此有被告戊○○提出之長期擔保放款貸款本息攤還表、房屋擔保借款
      繳息清單等影本可稽，又經本院對照被告戊○○所提出之富邦商業銀行客戶存
      提記錄單及被告丙○○之華南商業銀行活期儲蓄存款存摺觀諸，足認被告戊○
      ○所述前述每月繳納房屋貸款繳息款均由上述帳戶支存乙節，洵堪採信；復參
      與被告戊○○所提出之系爭房地不動產買賣契約書第一條約定：「本買賣總價
      款，雙方議定新台幣參佰陸拾肆萬元」，第三條第一項：「約定本約簽訂時，
      甲方（即被告戊○○）承受乙方（即被告丙○○）之銀行貸款新台幣參佰陸拾
      肆萬元、同條第三項甲方至簽約日前為乙方代繳本買賣標的之銀行貸款本息，
      不得向乙方索回，自簽約日起甲方同時承受銀行貸款本息之支付：：」等字樣
      ，足認被告間就系爭房地係以三百六十四萬元為買賣價款，並由被告戊○○承
      受前揭債務，再者基於所有權人本自得自由處分其所有物，此為物權交換價值
      所確認，自尚難僅因被告丙○○確實向原告借款未清償即限制其得自由處分其
      所有物，否則顯有違背民法上保障財產處分權之自由，因此尚難僅因被告間原
      為夫妻關係遽認雙方間之系爭房地買賣行為即為損害原告之債權，此外證人王
      秋淑固到庭證述：被告戊○○於原告所持有之票據到期後，即知悉被告丙○○
      有欠款等語，此為被告戊○○所否認，然查依原告所提出之借據所載證人王秋
      淑為共同立據人、本票則為共同發票人，再參以證人王秋淑亦證述尚積欠被告
      戊○○一百餘萬元等語，益證該證人與原告、被告間存有利害關係（如若原告
      因此獲得清償即可免除其債務），此外縱使被告丙○○所為之有償行為有損害
      原告之債權，然原告復未提出相關證據資料足以證明受益人即被告戊○○於受
      益人受益時，知悉債務人即被告丙○○行為時明知有損害於原告之權利，從而
      原告依民法第二百四十四條之規定，請求撤銷被告間系爭房地買賣契約，並塗
      銷前開房地所有權移轉登記，既屬無據，應予駁回。
丙、結論：本件原告之訴為無理由，依民事訴訟法第三百八十五條第一項前段、第七
    十八條，判決如主文。
中　　　華　　　民　　　國　　九十一　　年　　　八　　　月　　 三十　　 日
                                            民事第四庭法      官　陳博文
右為正本係照原本作成
如對本判決上訴，須於判決送達後廿日內向本院提出上訴狀
中　　　華　　　民　　　國　　九十一　　年　　　八　　　月　　 三十　　 日
                                                      書　記　官  蔡嘉萍
